【裁判字號】    99,上訴,1483
【裁判日期】    991027
【裁判案由】    違反槍砲彈藥刀械管制條例等
【裁判全文】
臺灣高等法院刑事判決                99年度上訴字第1483號
上  訴  人
即  被  告  乙○○
選任辯護人  蘇彥文律師
上列上訴人因違反槍砲彈藥刀械管制條例案件，不服臺灣板橋地
方法院98年度訴字第347號，中華民國99年3月19日第一審判決（
起訴案號：臺灣板橋地方法院檢察署97年度偵字第10148號），
提起上訴，本院判決如下：
    主  文
原判決關於持有第一級毒品暨定應執行刑部分均撤銷。
乙○○被訴持有第一級毒品部分無罪。
其他上訴駁回。
    事  實
一、乙○○明知可發射子彈具有殺傷力之改造槍枝，係屬槍砲彈
    藥刀械管制條例所定之管制物品，非經中央主管機關許可，
    不得無故持有之，竟仍基於持有可發射子彈具有殺傷力之改
    造槍枝之犯意，於不詳時、地，以不詳方法取得具有殺傷力
    之仿BERATTA廠92FS型半自動改造手槍1支（槍枝管制編號：
    0000000000號，含彈匣1個），並將上開改造手槍置於其位
    於臺北縣板橋市○○路○段321號19樓之7租屋處（下稱板橋
    租屋處），未經許可而持有之。嗣於97年3月18日晚上8時許
    ，經乙○○帶同員警前往上開板橋租屋處，經其同意搜索後
    ，在該處冰箱冷凍庫查獲上開以報紙包裹具殺傷力之改造手
    槍1支（含彈匣1個），及未具殺傷力之子彈2顆。
二、案經臺北縣政府警察局新莊分局報告臺灣板橋地方法院檢察
    署檢察官偵查起訴。
    理  由
壹、程序方面：
一、本件警方之同意搜索程序之合法性：
  (一)按刑事訴訟，係以確定國家具體之刑罰權為目的，為保全證
    據並確保刑罰之執行，於訴訟程序之進行，固有許實施強制
    處分之必要，惟強制處分之搜索、扣押，足以侵害個人之隱
    私權及財產權，若為達訴追之目的而漫無限制，許其不擇手
    段為之，於人權之保障，自有未周。故基於維持正當法律程
    序、司法純潔性及抑止違法偵查之原則，實施刑事訴訟程序
    之公務員不得任意違背法定程序實施搜索、扣押；惟對於違
    法搜索、扣押所取得之證據，若不分情節，一概以程序違法
    為由，否定其證據能力，從究明事實真相之角度而言，難謂
    適當，且若僅因程序上之瑕疵，致使許多與事實相符之證據
    ，無例外地被排除而不用，例如案情重大，而違背法定程序
    之情節輕微，若遽捨棄該證據不用，被告可能逍遙法外，此
    與國民感情相悖，難為社會所接受，自有害於審判之公平正
    義。因此，對於違法搜索、扣押所取得之證據，除法律另有
    規定外，為兼顧程序正義及發現實體真實，應由法院於個案
    審理中，就個人基本人權之保障及公共利益之均衡維護，依
    比例原則及法益權衡原則，予以客觀之判斷，亦即宜就(一)違
    背法定程序之程度。(二)違背法定程序時之主觀意圖（即實施
    搜索、扣押之公務員是否明知違法並故意為之）。(三)違背法
    定程序時之狀況（即程序之違反是否有緊急或不得已之情形
    ）。(四)侵害犯罪嫌疑人或被告權益之種類及輕重。(五)犯罪所
    生之危險或實害。(六)禁止使用證據對於預防將來違法取得證
    據之效果。(七)偵審人員如依法定程序，有無發現該證據之必
    然性。(八)證據取得之違法對被告訴訟上防禦不利益之程度等
    情狀予以審酌，以決定應否賦予證據能力（參最高法院93年
    台上字第664號判例意旨）。又搜索依其程式，可區分為要
    式搜索與非要式搜索，其中非要式搜索又區分為附帶搜索、
    同意搜索、緊急搜索，此觀刑事訴訟法第130條、第131條、
    第130條之1之規定自明，各項搜索有其法定要件及程序。次
    按搜索，經受搜索人出於自願性同意者，得不使用搜索票，
    但執行人員應出示證件，並將其同意之意旨記載於筆錄，刑
    事訴訟法第131條之1定有明文。故同意搜索，明定須經受搜
    索人「自願性」同意者，係指該同意必須出於受搜索人之自
    主性意願，非出自執行人員明示或暗示之強暴、脅迫、隱匿
    身分等不正方法，或因受搜索人欠缺搜索之認識所致而言。
    法院對被告抗辯所謂「同意搜索」取得之證據，實非出於其
    自願性同意時，自應審查同意之人有無同意權限，執行人員
    曾否出示證件表明來意，是否將同意意旨記載於筆錄由受搜
    索人簽名或出具書面表明同意之旨，並應依徵求同意之地點
    及方式是否自然而非具威脅性，與同意者之主觀意識強弱、
    教育程度、智商及其自主意志是否經執行人員以不正之方法
    所屈服等一切情狀，加以綜合審酌判斷（最高法院96年度臺
    上字第5184號判決要旨參照）。
  (二)本件被告及其辯護人雖辯稱：被告在中和景平路被查獲，堅
    決不肯透露板橋租屋處址，警方係根據丙○○之指述，違反
    被告意願將被告帶往該處，自行持被告鑰匙開門進入，迨搜
    索完畢後才要被告簽下自願搜索同意書，被告明知槍枝是放
    該處，不可能出於自願而同意警方搜索云云（見原審卷第65
    至68頁、第179背面）。證人即當日執行搜索之警員甲○○
    於原審及本院均結證略以：據線民說，上開中和市○○路受
    搜索處很複雜，有人看過裡面有人拿槍，但無法說出是誰拿
    槍；伊在被告身上有找到一副鑰匙，鑰匙與景平路房屋門鎖
    不符，被告說是永和市○○路房屋，但警察前往保福路房屋
    試開，發現與該處門鎖亦不符，嗣因丙○○陳述曾幫被告搬
    家，知悉被告在板橋大漢橋旁之大樓有房子，不知確切地址
    ，警方就此詢問被告，因被告與丁○○是男女朋友關係，感
    覺被告怕丁○○知道其與前任女友還有往來，在板橋同居，
    故當伊要求被告帶警至板橋住處搜索，被告立即就答應，槍
    放在小冰箱上層冷凍庫用報紙包起來，很隱密，被告應該也
    有把握警察查不到槍等語（見原審卷第152頁、第153頁背面
    、本院卷第80至83頁），核與證人丙○○於原審結證略以：
    伊記得有幫被告搬東西至板橋住所，故當甲○○警官說在被
    告包包裡有搜到鑰匙，伊就向甲○○警官說被告在板橋之住
    處，甲○○警官先載伊去樓下，伊說差不多是這個位置，因
    伊不知道詳細地址，警官就載伊回來等語（見原審卷第156
    頁）互相吻合。參以，被告於警詢時陳稱：「警方從我身上
    起獲乙串鑰匙及磁卡乙張，係我前女友承租位於臺北縣板橋
    市○○路一個叫『巨蛋』社區的一間房子，經我同意，主動
    帶同警方於97年3月18日20時許，前往該「巨蛋」社區（經
    查板橋市○○路○段321號19樓之7）進行搜索，有查獲到乙
    把改造手槍…」等語（見偵卷第29頁反面、第30頁）；於偵
    查中亦未對搜索程序之合法性有任何質疑，並供稱其在警局
    所說的都實在，且稱：「該處是我前女友幫我承租的的地方
    …」等語（見偵卷第98頁），復有被告簽署之自願搜索同意
    書在卷可憑（見偵卷第13頁）。足見被告本對其在板橋市有
    租屋處一事三緘其口，然在證人丙○○指出該租屋處大致位
    置後，或基於不想被其女友丁○○知悉該處為其與前任女友
    往來處所、或出於自信槍枝已放置隱密處，警方無法查獲之
    考量，而自願性同意搜索，並非出自執行人員明示或暗示之
    強暴、脅迫、隱匿身分等不正方法或因被告欠缺搜索之認識
    所致。至被告及其辯護人抗辯警方搜索完畢查獲槍枝後，始
    要求被告簽下自願搜索同意書等語，然證人甲○○堅稱搜索
    前被告即簽署搜索同意書（見原審卷第152頁正、反面、本
    院卷第81頁）。又退一步言，縱認警員係於實施本件搜索後
    始交付搜索同意書予被告簽署，而取得被告之同意搜索，程
    序上有所瑕疵，然衡諸本件警員並非明知違法而故意為之，
    違背法定程序之程度尚非嚴重，且警員並未對被告施以強暴
    、脅迫，對被告人權之侵害不大，而槍枝之持有對於社會治
    安危害甚鉅，禁止使用證據對於預防將來違法取得證據之效
    果助益不大，警員如依法定程序，仍可發現該證據；基於個
    人權利及公共利益之均衡維護、比例原則及法益權衡原則之
    客觀綜合判斷，應認本件搜索所得具有殺傷力之仿BERATTA
    廠92FS型半自動改造手槍1枝（槍枝管制編號：0000000000
    號，含彈匣1個），仍應具備證據能力，得作為認定被告有
    無涉犯未經許可，持有可發射子彈具有殺傷力之改造槍枝罪
    嫌之判決基礎。
二、被告在警詢及偵訊中之供述（見偵卷第27至31頁、97至99頁
    ）：被告之選任辯護人於原審主張上述員警之基於無效之自
    願性同意所為之搜索程序即屬違法，構成刑事訴訟法第158
    條之4之公務員違法取證之情形，因而取得之扣案槍枝證據
    能力即有疑問，被告因槍枝遭扣所為之供述即屬毒樹之果實
    ，其證據能力亦有疑問云云（見原審卷第68頁）。惟按一般
    學理上所謂『毒樹果實理論』者，乃指先前違法取得之證據
    ，有如毒樹，本於此而再行取得之證據，即同毒果，為嚴格
    抑止違法偵查作為，原則上絕對排除其證據能力，係英美法
    制理念，我國並未引用。我刑事訴訟法第158條之4所定：「
    除法律另有規定外，實施刑事訴訟程序之公務員因違背法定
    程序取得之證據，其有無證據能力之認定，應審酌人權保障
    及公共利益之均衡維護。」是為法益權衡原則，採相對排除
    理論，以兼顧被告合法權益保障與發現真實之刑事訴訟目的
    。是除法律另有特別規定不得為證據，例如同法第100條之1
    第2項、第158條之2、第158條之3等類者外，先前違法取得
    之證據，應逕依該規定認定其證據能力，其嗣後衍生再行取
    得之證據，倘仍屬違背程序規定者，亦應依上揭規定處理；
    若為合乎法定程序者，因與先前之違法情形，具有前因後果
    之直接關聯性，則本於實質保護之法理，當同有該相對排除
    規定之適用。惟如後來取得之證據，係由於個別獨立之合法
    偵查作為，既與先前之違法程序不生前因後果關係，非惟與
    上揭毒樹果實理論無關，亦不生應依法益權衡原則定其證據
    能力之問題。（最高法院96台上字第4177號判決要旨參照）
    。經查本件槍枝之搜索於法均無不合，且執行搜索、扣押程
    序之合法性亦核無違誤，而被告之警詢筆錄，乃警察依對於
    被告之詢問所製作，乃另一獨立之偵查作為，並無以強暴、
    脅迫等不法受段實施，辯護人指本件槍枝非自願性同意搜索
    後，延伸依毒樹果實理論，以之認被告之警詢筆錄並無證據
    能力云云，即不可採。
三、證人丙○○、陳世豪、甲○○在偵查中之證述（見偵卷第94
    頁、第120頁、第191頁、第192頁）：按被告以外之人於偵
    查中向檢察官所為陳述，除顯有不可信之情況者外，得為證
    據，刑事訴訟法第159條之1第2項定有明文。本件證人丙○○、陳世豪、甲○○於偵查中經具結之陳述，依作成時之客
    觀條件及環境而為判斷，係出於供述者之真意，並無違法取
    供之情形，且依其等作證時之外在環境及情況，並無受到外
    力不當干擾，並經地院交互詰問，被告復未釋明證人丙○○
    、陳世豪、甲○○於偵查中之陳述有何顯不可信之情況，依
    前開規定，應認有證據能力。
四、內政部警政署刑事警察局97年4月25日刑鑑字第 0970043552
    號槍彈鑑定書（見偵卷第132至134頁）：按法院或檢察官得
    囑託醫院、學校或其他相當之機關、團體為鑑定，或審查他
    人之鑑定，並準用刑事訴訟法第203條至第206條之1之規定
    ；鑑定之經過及其結果，應命鑑定人以言詞或書面報告，刑
    事訴訟法第208條第1項前段、第206條第1項分別定有明文。
    是法院或檢察官囑託相當之機關為鑑定，並經鑑定人以書面
    報告其鑑定結果者，即屬同法第159條第1項所謂「法律有規
    定」之例外情形，不受該條項規定「不得作為證據」之限制
    。依此，檢察官對於偵查中之案件，認需實施鑑定者，固應
    就具體個案選任鑑定人或囑託鑑定機關（團體）為之；但對
    於司法警察機關調查中之案件，或有量大或急迫之情形，為
    因應實務之現實需求，如檢察官針對該類案件之性質（例如
    ：查扣之毒品必須檢驗其成分、對於施用毒品之犯罪嫌疑人
    必須檢驗其體內有無毒品代謝反應、對於查扣之槍砲彈藥必
    須檢驗有無殺傷力、對於違反野生動物保育法案件必須鑑定
    是否屬於保育類動物案件等），認為當然有鑑定之必要者，
    基於檢察一體原則，得由檢察長對於轄區內之案件，以事前
    概括選任鑑定人或囑託鑑定機關（團體）之方式，俾便轄區
    內之司法警察官、司法警察對於調查中之此類案件，得即時
    送請事前已選任之鑑定人或囑託之鑑定機關（團體）實施鑑
    定，該鑑定人或鑑定機關（團體）亦應視同係受承辦檢察官
    所選任或囑託而執行鑑定業務，其等出具之書面鑑定報告應
    屬刑事訴訟法第206條所定之傳聞例外，當具有證據能力（
    刑事訴訟法新制法律問題研討會第3號研討結果參照）。經
    查：本件扣案之槍枝，經查獲之司法警察機關送往先前轄區
    檢察署檢察長事前概括選任之鑑定機關即內政部警政署刑事
    警察局實施鑑定，該鑑定機關所出具之97年4月25日刑鑑字
    第0970043552號槍彈鑑定書，即具有證據能力，而得為本案
    之證據。
五、被告以外之人於審判外之陳述，經當事人於審判程序同意作
    為證據，法院審酌該言詞陳述或書面陳述作成時之情況，認
    為適當者，亦得為證據。當事人、代理人或辯護人於法院調
    查證據時，知有第159條第1項不得為證據之情形，而未於言
    詞辯論終結前聲明異議者，視為有前項之同意。刑事訴訟法
    第159條之5定有明文。以下所引被告以外之人於審判外之書
    面陳述等證據，經本院詢問關於證據能力，檢察官、被告與
    辯護人均表示無意見，該等證據復均經提示，當事人及辯護
    人未於言詞辯論終結前聲明異議，本院審酌該等證據作成之
    情況，無違法取得情事，認為適於為本件認定事實之依據，
    依刑事訴訟法第159條之5第2項規定，應具有證據能力。
貳、有罪部分：
一、訊據上訴人即被告乙○○雖坦承於上開時、地為警查扣本件
    改造手槍之事實，惟否認有何持有槍枝之犯行，被告及其辯
    護人辯稱：警方查扣之改造手槍係丙○○基於安全考量於4
    、5天前在車上交予被告，借放在伊所承租之板橋租屋處，
    其僅係幫助丙○○持有槍枝，或僅受丙○○之託而寄藏槍枝
    之犯行云云。經查：
  (一)員警於97年3月18日晚上8時許，在被告板橋租屋處起出本件
    扣案仿BERATTA廠92FS型半自動改造手槍1支（含彈匣1個）
    一情，為被告所是認，並經證人即查獲員警甲○○於偵查、
    原審及本院審理中證述明確（見偵卷第191頁、第192頁、原
    審卷第152至154頁、本院卷第80至83背頁），且有臺北縣政
    府警察局新莊分局搜索、扣押筆錄暨扣押物品目錄表、現場
    照片7張在卷可佐（見偵卷第14至16頁、第64至70頁），而
    扣案之改造手槍，經送請內政部警政署刑事警察局以性能檢
    驗法、試射法鑑定認：「送鑑手槍壹枝（槍枝管制編號：00
    00000000號），認係仿BERETTA廠92FS型半自動手槍製造之
    槍枝，換裝土造金屬槍管而成，擊發功能正常，可供擊發適
    用子彈使用，認具殺傷力」等情，有該局97年4月25日刑鑑
    字第0970043552號槍彈鑑定書乙份在卷可憑（見偵卷第132
    至134頁），足認扣案之改造手槍具有殺傷力，而扣案改造
    手槍為警查獲前即放置在被告板橋租屋處，被告持有該改造
    手槍一節甚明。
  (二)被告及其辯護人雖辯稱被告係受丙○○之託而寄藏扣案改造
    手槍，若為被告所持有，被告不會將槍枝隨意置放於冰箱冷
    凍庫中讓員警輕易查獲云云，然按槍砲彈藥刀械管制條例第
    8 條第4項規定之未經許可無故持有改造手槍罪，雖只須未
    經主管機關許可，且無正當理由，而將手槍置於自己實力支
    配之下，該罪即成立；至其是否為自己持有，或持有時間之
    長短，皆所不問（最高法院88年度臺上字第6721號判決意旨
    參照）。而刑事法上所稱之「持有」，乃指行為人以支配之
    意思，將物品置於自己事實上得為實力支配下之狀態而言；
    故「持有」云者，必須行為人對該物有支配之意思，並實際
    上已將之移入於自己事實上得為支配之狀態（即行為中），
    始足當之，此觀最高法院82年度臺上字第1135號判決意旨自
    明。又所謂「持有」手槍，應係指就手槍為執持占有而言，
    必須行為人主觀上對手槍有執持占有之意思，客觀上有足以
    顯示係實現其占有物上權利之行為；如僅偶然經手，迅即脫
    離，對之無執持占有之意思與行為，即非此所謂「持有」(
    最高法院76年度臺上字第2090號判決意旨參照)。被告空言
    扣案之改造手槍，係丙○○所委託寄藏云云，迄未能提出任
    何證據以證明之，且徵諸丙○○在警詢時，僅提供被告板橋
    租屋處之大致位置予員警甲○○，丙○○並未能指證詳細、
    具體之門牌或位置，乃被告在中和其友人范立昇租屋處經警
    方查獲後，從被告之背包搜出被告之鑰匙一串，被告自己向
    警方承稱其與另一位女友居住板橋租屋處，不敢讓女友丁○○知悉，被告自己帶領警察前往板橋租屋處等情，已據甲○○證述甚詳，又因丙○○對警方為關於被告板橋居所之陳述
    ，引起警方之詢問及搜索，則被告對丙○○心生怨懟，乃屬
    人情之常，丙○○對於被告指摘本件槍彈是伊所有一事，於
    偵、審中迭證述：因被告認為伊於被告遭查獲當日帶警察至
    被告巨蛋社區住處，因而查獲本件槍枝，故認為是伊向警方
    密報，因此要陷害伊等語甚明，可見被告上開辯解恐有嫁禍
    栽贓予丙○○之嫌疑，參以本件若非丙○○告知警方被告尚
    另有第二個居所，且見過被告持槍，警方並不知悉該情，故
    丙○○於原審所證稱：如果本件槍枝與伊有關，伊怎會將被
    告另在板橋有住處之事告知警察等語（見偵卷第94頁、第19
    1頁、原審卷第156至158 頁），亦屬合理，此與被告持有板
    橋居所之鑰匙經警搜獲，又有丙○○之指證，警方因而追問
    被告，被告在不願意女友知悉其另有居所之動機下，引領警
    方前往板橋居所搜索之狀況，兩者面臨之狀況並不同。綜上
    ，足見本件扣案改造手槍應係被告自不詳時間起，未經主管
    機關許可，將該改造手槍置於其板橋租屋處之冰箱冷凍庫，
    處於被告支配管領之狀態下甚明，故被告實際上持有扣案改
    造槍枝之事實，堪以認定。至被告辯稱該槍枝若為被告所持
    有，被告不會將槍枝隨意置放於冷凍庫中讓員警輕易查獲云
    云，然將槍枝置放於冰箱冷凍庫是否為隱密之藏槍方式？對
    此證人即本案查獲員警甲○○在原審及本院結證略以：「在
    房間一個冰箱裡面上層冷凍庫用報紙包起來，搜到該槍時，
    被告呆住了…照我判斷，他應該有把握我們沒有辦法查到槍
    ，槍放在小冰箱裡面，很隱密。」等語（見原審卷第152 頁
    反面、第153 頁、本院卷第82頁反面），參以冰箱放置住處
    ，雖似非隱密之處，然一般人無法料及會有人將槍枝藏匿冰
    箱，則此思維下，冰箱亦具隱密之用處，是不應以被告之槍
    枝遭警方在冰箱搜得，即謂被告不可能放置該非隱密處，故
    此辯解無從為有利於被告之認定。
  (三)被告及其辯護人另辯稱：被告存放槍枝於冷凍庫，並未伴隨
    可供擊發子彈之情形可推知，被告並無使用槍枝之意圖，其
    至多僅有幫助持有槍枝犯行云云，惟按刑法上之幫助犯，係
    對於犯罪與正犯有共同之認識，而以幫助之意思，對於正犯
    資以助力，而未參與實行犯罪之行為者而言，易言之，倘行
    為人已實行構成要件之行為，即已非幫助犯，而係正犯。查
    本件被告自不詳時間起，將具有殺傷力之扣案改造手槍移入
    於自己實際上得為管領支配之下之事實甚明，是被告已實行
    持有槍枝之構成要件行為，其行為自應論以正犯，而非幫助
    犯，再者，僅被告擁有上開板橋市租屋處之鑰匙及磁卡，丙○○雖知上開地點之大致位置而不知詳細地址，已如前述，
    足見被告顯係自立於持有人地位，依丙○○上揭證言，亦未
    顯示丙○○有參與此部分犯行，是被告此部分幫助他人持有
    之辯解，並無依據，亦無從為被告有利之認定。
  (四)證人陳世豪於偵查中具結證稱：伊在1、2個月前，在綽號「
    小范」之男子位於臺北縣中和市○○路某棟公寓9樓，看到
    被告從他的背包裡拿出扣案之改造手槍云云（見偵卷第119
    頁、第120頁），於原審卻證稱：伊在偵查中記錯了，因為
    當時伊有吃藥，被告並沒有拿槍給伊看云云（見原審卷第15
    8至160頁），足見證人陳世豪上開證言，反覆矛盾，無從據
    為有利或不利被告之認定。至上開改造手槍送請內政部警政
    署刑事警察局作指紋採集及鑑定，嗣經該局鑑定結果，並未
    發現可資比對之指紋，有鑑驗書乙紙在卷可憑。然既有上開
    各項積極證據足資證明被告確有持有上開改造手槍之犯罪事
    實，當不能僅因上開手槍未發現被告之指紋，即執為對被告
    有利之認定。
  (五)綜上所述，被告上開辯解，洵屬諉卸之詞，尚難採信。被告
    持有可發射子彈具有殺傷力改造手槍之犯行，事證明確，已
    堪認定。
二、論罪科刑部分：
    原審以被告所為，係犯槍砲彈藥刀械管制條例第8條第4項之
    未經許可持有可發射子彈具有殺傷力之改造手槍罪，並以被
    告前因違反毒品危害防制條例案件，經臺灣臺北地方法院以
    95年度易字第1038號判決判處有期徒刑6月確定，於96年4月
    10日易科罰金執行完畢，有本院被告前案紀錄表在卷可稽，
    其受有期徒刑執行完畢後5年內，故意再犯本件有期徒刑之
    罪，為累犯，依刑法第47條第1項之規定，加重其刑。原審
    復審酌被告之素行不端，其漠視法令之禁制，非法持有上開
    具有殺傷力之改造槍枝，對社會治安構成潛在危險，兼衡其
    犯罪之動機、目的、手段、持有改造手槍之數量、所生危害
    ，及其犯後態度等一切情狀，量處被告有期徒刑3年6月，併
    科罰金新臺幣10萬元，並就併科罰金部分諭知易服勞役之折
    算標準。且以扣案之改造手槍（仿BERATTA廠92FS 型半自動
    改造手槍，槍枝管制編號：0000000000號，含彈匣1 個，屬
    違禁物，不問屬於犯人與否，均應依刑法第38條第1項第1款
    規定宣告沒收，其認事、用法均無違誤，量刑亦無不當。
三、被告上訴仍否認持有上開扣案具殺傷力之改造手槍，並以警
    方查獲槍枝係出於被告自行主動帶往取槍，符合槍砲彈藥刀
    械管制條例第18條自首及減輕或免除其刑之要件云云。經查
    ：槍砲彈藥刀械管制條例第18條第1 項所稱之自首，係指對
    於未被發覺之犯罪，主動告知係其自己所犯，願接受裁判而
    言。本件查獲員警甲○○於原審證稱：被告租屋處找到的槍
    枝是警察找到的，當時查到被告租屋處有槍枝，被告反應呆
    住了等語（見原審卷第153頁） ，續於本院證稱：被告當時
    沒有對伊說板橋租屋處有槍等語（見本院卷第81頁反面），
    足認被告在同意搜索其板橋租屋處前，並未向警察告知其持
    有改造手槍，扣案改造手槍係警方在上開租屋處搜索發現，
    被告並非在警察發現其持有槍彈前，主動告知其犯行，核與
    自首要件不相符合，至於被告陳稱本件槍枝乃由丙○○寄藏
    云云，亦不可採，已說明在前，故被告主張本件符合槍砲彈
    藥刀械管制條例第18條自首報繳槍彈之要件，而有減刑或免
    除其刑之適用云云，尚無足取。綜上，被告上訴，就被告持
    有槍枝部分，指摘原判決不當，核無理由，此部分上訴應予
    駁回。
、撤銷改判無罪部分：
一、公訴意旨另以：乙○○明知海洛因係毒品危害防制條例所公
    告列管之第一級毒品，依法不得持有，竟仍基於持有海洛因
    之犯意，於不詳時、地，以不詳方法，取得第一級毒品海洛
    因2包（合計驗餘淨重0.206 公克）而持有之。嗣於97年3月
    18日下午1 時20分許，在其友人范立昇位於臺北縣中和市○○路71之2號9樓之1 租屋處，為警查獲，並在被告隨身之黑
    色手提包內起獲扣得上開海洛因2包。因認被告涉犯毒品危
    害防制條例第11條第1項持有第一級毒品罪嫌。
二、按犯罪事實應依證據認定之，無證據不得認定犯罪事實；不
    能證明被告犯罪者，應諭知無罪之判決；刑事訴訟法第154
    條第2項、第301條第1項分別定有明文。又按刑事訴訟法第
    161條第1項亦規定，檢察官就被告犯罪事實，應負舉證責任
    ，並指出證明之方法，是檢察官對於起訴之犯罪事實，應負
    提出證據及說服之實質舉證責任，倘其所提出之證據，不足
    為被告有罪之積極證明，或其指出證明之方法，無從說服法
    院以形成被告有罪之心證，基於無罪推定之原則，自應為被
    告無罪判決之諭知（最高法院92年度臺上字第128號判例參
    照）。又前揭法文所指「證據」，並非毫無限制可言，依同
    法第155條第2項之規定，無證據能力，未經合法調查之證據
    ，不得作為判斷依據。再按除法律另有規定外，實施刑事訴
    訟程序之公務員因違背法定程序取得之證據，其有無證據能
    力之認定，應審酌人權保障及公共利益之均衡維護，復為刑
    事訴訟法第158條之4所明定。是以，實施刑事訴訟之公務員
    ，因違背法定程序取得之證據，除法律另有特別規定外，法
    院應依個案情節，斟酌該等公務員違背法定程序之主觀意圖
    、侵害行為人之種類及其輕重、犯罪所生之危險或實害、禁
    止使用該證據對於抑制違法蒐證之效果，與如依法定程序有
    無發現該等證據之必然性及對行為人在訴訟上防禦不利益之
    程度等各種情況，予以綜合考量，求取人權保障及公共利益
    之衡平（參照刑事訴訟法修正第158條之4立法理由）；倘認
    容許其作為認定事實所憑之證據，對人權之侵害不大，又合
    乎治安之要求及現實之需要，自得認其有證據能力；苟該違
    背法定程序之情節，顯已違反憲法對於基本人權之保障，且
    復逾越必要之手段，如不予以排除其證據能力，對於公共利
    益既無助益，又難以維護司法之公信力，應可認其不具證據
    能力（最高法院92年台上字第7364號判決意旨參照）。
三、公訴意旨認被告涉犯毒品危害防制條例第11條第1 項之持有
    第一級毒品罪，無非係以被告供述警方自其所攜帶之手提包
    內起獲2 包海洛因事實、證人即本件查獲警員甲○○、丙○○之證詞，及現場照片10幀、臺北縣政府警察局新莊分局搜
    索筆錄暨扣押物品目錄表各乙份、交通部民用航空局航空醫
    務中心97年3月25日航藥鑑字0000000號毒品鑑定書乙紙、扣
    案海洛因2包等，為其論據。
四、訊據上訴人即被告乙○○否認有持有第一級毒品犯行，並辯
    稱：其僅有施用安非他命之習慣，但沒有碰過海洛因，伊在
    警察搜索前一天至范立昇住處，伊懷疑係丙○○在員警進來
    時將2包海洛因塞入伊包包裡云云。被告之辯護人辯護意旨
    則以：本件員警在沒有明顯事實足信有人在內犯罪及急迫情
    況下，為求辦案便利，未循正當法律程序聲請搜索票遽對被
    告搜索、逮捕，顯有惡意違法取證之事實存在，則扣案2包
    海洛因雖基於附帶搜索而取得，然本案前開逕行搜索既未合
    法，扣案之2包海洛因即無證據能力等語。
五、經查：
  (一)按搜索應用搜索票，搜索票由法官簽名，刑事訴訟法第128
    條定有明文。搜索應依搜索票行之，目的在保護人民免受非
    法搜索扣押。惟因搜索本質上乃帶有急迫性、突襲之處分，
    難免發生時間上不及聲請搜索票之急迫情形，故刑事訴訟法
    第130條規定「附帶搜索」、第131條規定「逕行搜索」（緊
    急搜索）、第131條之1規定「同意搜索」，乃不用搜索票而
    搜索之例外情形，稱為無令狀搜索。此種搜索僅為令狀搜索
    原則之例外，而非法定程式原則之例外，故縱使是此種搜索
    ，也應遵守法定程式，否則仍屬違法搜索（最高法院94年度
    臺上字第3327號判決參照）。次按有左列情形之一者，司法
    警察官或司法警察，雖無搜索票，得逕行搜索住宅或其他處
    所：一因逮捕被告、犯罪嫌疑人或執行拘提、羈押，有事實
    足認被告或犯罪嫌疑人確實在內者；二因追躡現行犯或逮捕
    脫逃人，有事實足認現行犯或脫逃人確實在內者；三有明顯
    事實足信為有人在內犯罪而情形急迫者；且應於執行後3 日
    內報告該管檢察署檢察官及法院，法院認為不應准許者，應
    於5 日內撤銷之；前述之搜索執行後未陳報該管法院或經法
    院撤銷者，審判時法院得宣告所扣得之物，不得作為證據；
    刑事訴訟法第131條第1項、第3項後段、第4項分別亦有明文
    。但刑事訴訟法第131條第1項所定緊急搜索，其目的在迅速
    拘捕被告、犯罪嫌疑人或發現現行犯，亦即得以逕行進入人
    民住宅或在其他處所搜索之對象，在於「人」而非「物」，
    倘無搜索票，但以本條項所謂緊急搜索方法逕行在民宅等處
    所搜索「物」，同屬違法搜索（最高法院96年度臺上字第51
    84號判決參照）。
  (二)本件證人即查獲員警甲○○於原審結證略以：當初線民提供
    消息，線民說那裡有人吸毒，警方本來要去該處照相聲請搜
    索票，發現有人即按電鈴，是丁○○開門，開門進去後目視
    看到電腦桌上有吸食器、安非他命的殘渣袋，裡面有一股剛
    吸食完毒品的味道…還沒進去前，其不知道裡面有人在吸食
    毒品…一起進入後，拿手電筒一照桌上就看到有毒品等語（
    見原審卷第151頁反面、第152頁）；於本院結證略以：當時
    去中和景平路之目的係為查毒品、槍械，根據線民的報告沒
    有特定對象…伊按電鈴告訴被告等人說警察要查訪，管理員
    說那一戶很複雜，伊到門口有聞到K 他命味道很濃厚，即知
    有問題，伊就按電鈴，一位女生來開門，還沒睡醒的樣子，
    她說「喔」，就開門，沒有不讓伊進去…伊進入屋內目視桌
    上有吸食器、毒品，才轉查訪變成逕行搜索…伊當天聞到有
    人在景平路吸食K他命，當時搜索無急迫性，回頭申請搜索
    票也還來得及等語（見本院卷第79背頁至84頁）。甲○○就
    是否有明顯事實足信有人在內犯罪一事，於原審證稱：「開
    門進去後…裡面有一股剛吸食完毒品的味道…還沒在進去前
    未發現與犯罪有關的事，即不知裡面有人在吸食毒品…」等
    語（見原審卷第151頁反面），甲○○在本院卻稱：「在門
    口有聞到K他命，味道很濃厚，我們就知道有問題，我們就
    按電鈴…」等語（見本院卷第79頁反面），就何時聞到K他
    命一事，證人甲○○證詞前後不一，再徵證人甲○○於本院
    亦否認上開住宅搜索具有急迫性，亦非同意搜索一事，（見
    本院卷第84頁），自不得遽認本案無令狀搜索合於法定「逕
    行搜索」或同意搜索之要件。又本件員警於執行逕行搜索後
    ，僅將案件直接移送檢察官偵辦，而疏未依刑事訴訟法第13
    1條第3項之規定，於執行後3日內報告法院，程序上亦有所
    失。準此，本件既難認警方上開關於毒品之搜索行為係符合
    法定程序，則此次扣案2包海洛因及因此衍生之交通部民用
    航空局航空醫務中心97年3月25日航藥鑑字第0000000號毒品
    鑑定書即不得作為認定被告犯罪之證據。此外，被告所涉犯
    之持有第一級毒品罪，數量少，危害社會法益不高，而警方
    在無特殊事由下，竟未依法定程序搜索、扣押，故就本案而
    言，實不宜援引刑事訴訟法第158條之4規定，就上開被告持
    有手提包內查獲之扣案2包海洛因及因此衍生之毒品鑑定書
    賦予證據能力，否則不啻使警方日後再查緝此類犯罪時，對
    於便宜行事之作風，有恃無恐，而有礙人權之保障，並使上
    開搜索程序之相關法律規定形同具文。
六、原審對被告論罪科刑之判決，固非無見。惟查，本件違背法
    定程序取得之扣案2 包海洛因及因此所衍生之毒品鑑定報告
    既均無證據能力，已如前述，且被告供述與證人甲○○及丙○○之證言僅可證明扣案2包海洛係經警方以上開違法搜索
    程序所查獲，此外，又查無其他證據足資證明被告有持有第
    一級毒品之犯行，則被告此部分犯罪屬不能證明，而應為被
    告無罪判決之諭知，原審認定此部分被告成立犯罪，自嫌速
    斷。被告提起上訴，否認持有第一級毒品，而指摘原判決不
    當，為有理由，自應由本院就原審此部分判決及定應執行刑
    予以撤銷，併就此部分為無罪之諭知。
據上論斷，應依刑事訴訟法第368條、第369條第1項前段、第364
條、第301條第1項，判決如主文。
本案經檢察官李金定到庭執行職務。
中    華    民    國    99    年    10    月    27    日
                  刑事第二十一庭審判長法  官  蔡聰明
                                      法  官  許永煌
                                      法  官  趙文
以上正本證明與原本無異。
如不服本判決，應於收受送達後10日內向本院提出上訴書狀，其
未敘述上訴之理由者並得於提起上訴後10日內向本院補提理由書
（均須按他造當事人之人數附繕本）「切勿逕送上級法院」。
持有第一級毒品部分，被告不得上訴。
                                      書記官  葉金發
中    華    民    國    99    年    10    月    27    日
附錄：本案論罪科刑法條全文
槍砲彈藥刀械管制條例第8條第4項
未經許可，持有、寄藏或意圖販賣而陳列第1項所列槍枝者，處3
年以上10年以下有期徒刑，併科新臺幣700萬元以下罰金。

司法院資訊處製作；財團法人民間司法改革基金會備份。
